【裁判字號】    95,上更(一),503
【裁判日期】    951017
【裁判案由】    強盜等
【裁判全文】
臺灣高等法院刑事判決             95年度上更(一)字第503號
上  訴  人  臺灣士林地方法院檢察署檢察官
上  訴  人
即  被  告  乙○○
選任辯護人  陳昭全  律師
上列上訴人因強盜等案件，不服臺灣士林地方法院94年度重訴字
第15號，中華民國94年12月14日第一審判決（起訴案號：臺灣士
林地方法院檢察署94年度偵緝字第411號），提起上訴，經本院
判決後，由最高法院第一次發回更審，本院判決如下：
    主  文
原判決撤銷。
乙○○共同意圖為自己不法之所有，以強暴，至使不能抗拒，而
使他人交付其物，處有期徒刑陸年。
    事  實
一、乙○○與已成年之甲○○（強盜犯行經本院另案判處有期徒
    刑六年在案）、陳文鑾（妨害自由犯行經原審另案判處有期
    徒刑十月確定）三人係朋友關係。因甲○○無故猜疑其女友
    丁○○於民國93年11月21日深夜在丙○○之姐黃鳳琴店內遭
    人設計酒醉疑被欺負，乙○○竟與甲○○、陳文鑾三人，共
    同基於無故侵入住宅、傷害、使人行無義務之事之犯意聯絡
    ，於93年11月22日上午11時50分許，推由甲○○沿台北市○○區○○路92巷1弄19號2、3樓丙○○與其弟媳陳巧屏（原
    名戊○○○）全家住處外牆，攀爬進入該處二樓內，然後下
    樓開門讓乙○○、陳文鑾二人魚貫進入，而共同無故侵入丙○○、陳巧屏（原名戊○○○）之住宅。再由陳文鑾留在該
    處一樓把風看守，乙○○與甲○○則上至該址三樓，而在該
    處三樓丙○○臥房內尋得丙○○後，先將丙○○強行拖至三
    樓客廳供桌前，命其跪下並說出丁○○之下落。因丙○○不
    知發生何事，根本無從回答；乙○○、甲○○二人因此心生
    不滿，乃由乙○○對丙○○身體各處拳打腳踢，甲○○則持
    該住處內之鋁製掃把毆打丙○○屁股3下，復以該處廚房內
    之菜刀刀背毆打丙○○背部1下。乙○○、甲○○二人隨之
    又以該菜刀及捶肉棒揮砍神桌，藉詞要代神明教訓他，接續
    以加害身體之事恐嚇丙○○，使丙○○心生畏懼，致生危害
    於安全，並命丙○○說出丁○○之下落，而使丙○○行無義
    務之事。嗣乙○○、甲○○、陳文鑾三人又基於剝奪丙○○
    行動自由之犯意聯絡，由甲○○向丙○○表示其腰包內有掌
    心雷手槍1枝（實際上無此槍枝），脅迫丙○○須隨同其等
    外出找尋丁○○之下落，丙○○因恐懼其生命遭受危害，只
    得被迫跟隨甲○○、乙○○、陳文鑾三人外出；乙○○、甲○○與陳文鑾即共同以此非法之方法，剝奪丙○○之行動自
    由。乙○○、甲○○二人於離去前，為防止陳巧屏（原名戊○○○）報警，復基於以加害身體危害安全之事之恐嚇犯意
    聯絡，由乙○○先向陳巧屏（原名戊○○○）恫稱：「不得
    報警」，再由甲○○隨之向陳巧屏（原名戊○○○）恐嚇稱
    ：「妳的小孩如果是丙○○的，就要把他的陽具割掉」等語
    ，使陳巧屏（原名戊○○○）心生畏懼，危害其安全。同日
    下午1時許，乙○○、甲○○、陳文鑾三人脅迫丙○○外出
    後，甲○○與丙○○即同搭1部計程車，乙○○則搭載陳文
    鑾騎乘機車1部一同前往台北市○○區○○街150號乙○○住
    處後方之竹林內。其等抵達該處後，乙○○、甲○○及陳文
    鑾三人仍承續前揭剝奪丙○○行動自由及傷害之犯意聯絡，
    由乙○○、甲○○或持竹林內撿拾取得之竹筒、竹子，或徒
    手，肆意毆打丙○○全身各處，復命丙○○跪下、趴下、脫
    光及穿上衣服，乙○○三人以前述非法方法，剝奪丙○○之
    行動自由，前後約2、3小時之久；惟丙○○仍堅稱其不知丁○○之行蹤。乙○○、甲○○乃更為不滿，於剝奪丙○○行
    動自由之際，復萌生意圖為自己不法所有之犯意，二人基於
    犯意之聯絡，接續聯手毆打丙○○，乙○○並稱：「你們這
    些社會敗類，就是錢太多，要拿一些錢出來布施」等語，甲○○接續限丙○○在3秒內將身上錢財交出來，因丙○○戒
    指拔得比較慢，復遭甲○○毆打，而以強暴手段命丙○○交
    出身上財物，丙○○恐生命遭受不測因而不能抗拒，陸續將
    其身上所有現金新台幣（下同）7、8千元、金戒指1只、金
    項鍊1條、手機1支及鑰匙2把等財物交出；現金部分由乙○○分得，其餘則由甲○○取走；丙○○因此受有頭部1x 1公
    分紅腫、左臂2x 2,2x0.1公分擦傷、背部2.5x1,9.5x0.5公
    分紅腫及左小腿9x 0.7公分擦傷等傷害。迄同日下午4時許
    ，警方據報前往該處查緝時，乙○○聞訊即刻逃逸無蹤；甲○○與陳文鑾則再強押丙○○往山上躲藏，甲○○於匆忙中
    並將上開財物棄置於現場。嗣丙○○乘甲○○、陳文鑾二人
    疏於防範之際，自行逃脫控制下山返家。警方隨即循線於同
    日下午4時20分許，在台北市○○區○○路與珠海路口前逮
    獲陳文鑾，復於同日下午4時30分許，在台北市○○區○○
    街222號前逮獲甲○○。並於竹林內扣得竹筒、竹子各1支，
    及由甲○○帶領於竹林內尋獲丙○○所有之金戒指1只、金
    項鍊1條、手機1支及鑰匙2把等物。
二、案經丙○○、陳巧屏（原名戊○○○）訴由台北市政府警察
    局北投分局報請台灣士林地方法院檢察署檢察官偵查起訴。
    理  由
一、訊據被告乙○○固坦承有到現場，惟否認有前揭事實之犯行
    ，辯稱我沒有做，我沒有強盜云云，然查被告確有於上揭時
    地夥同甲○○、陳文鑾共同無故侵入丙○○、陳巧屏（原名
    戊○○○）上開住處，被告與甲○○先將丙○○自臥房拖至
    三樓客廳供桌前，命其跪下並說出丁○○之下落，繼由乙○○對丙○○身體各處拳打腳踢，甲○○則持該住處內之鋁製
    掃把毆打丙○○屁股3下；復以該處廚房內之菜刀刀背毆打
    丙○○背部1下，並以該菜刀及捶肉棒揮砍神桌，表示要代
    神明教訓他。甲○○嗣向丙○○表示其腰包內有掌心雷手槍
    1枝，脅迫丙○○須隨同其等外出找尋丁○○之下落，丙○○因恐懼其生命遭受危害，只得被迫跟隨甲○○、乙○○、
    陳文鑾三人外出。離去前，乙○○先向陳巧屏（原名戊○○○）恫稱：「不得報警」，甲○○隨之嚇稱：「妳的小孩如
    果是丙○○的，就要把他的陽具割掉」等語，使陳巧屏（原
    名戊○○○）心生畏懼。同日下午1時許，甲○○與丙○○
    同搭1部計程車，被告則搭載陳文鑾騎駛機車1部，一同前往
    台北市○○區○○街150號被告住處後方之竹林內；渠等抵
    達該處後，被告與甲○○或持竹林內撿拾取得之竹筒、竹子
    ，或徒手，肆意毆打丙○○全身各處，復命丙○○跪下、趴
    下、脫光及穿上衣服。被告與甲○○嗣再度毆打丙○○，且
    命丙○○交出身上財物，丙○○為使生命免於遭受不測，僅
    得將其所有現金七、八千元、金戒指1只、金項鍊1條、手機
    1支及鑰匙2把等財物交出，現金部分由乙○○分得，其餘則
    由甲○○分得，丙○○因此受有頭部1x 1公分紅腫、左臂2x
    2,2x 0.1公分擦傷、背部2.5x1,9.5x0.5公分紅腫及左小腿9
    x0.7公分擦傷等傷害之事實，業據告訴人丙○○、陳巧屏（
    原名戊○○○）於原審94年度重訴字第3號案件中指證綦詳
    （見93偵字第10560號卷頁122以下，原審94年度重訴字第3
    號卷第82頁至86頁）。足見被告乙○○與甲○○、陳文鑾確
    有於上揭時地共同無故侵入丙○○、陳巧屏（原名戊○○○
    ）前揭住處，並分別對其等為恐嚇、傷害、妨害自由等行為
    ，嗣並脅迫丙○○外出至乙○○住處後方竹林內，由陳文鑾
    在旁看守，被告乙○○與甲○○則分持竹子、竹筒對其肆意
    毆打，且於丙○○遭剝奪行動自由期間，乙○○、甲○○復
    基於共同意圖為自己不法之所有，使丙○○不能抗拒後交付
    財物等情，證人丙○○於偵查中證述：「到竹林後甲○○就
    一直毆打我、恐嚇我，又叫我脫光衣服，又叫我穿上衣服」
    、「他們用竹筒打我。乙○○想到就來打我，他跟甲○○一
    搭一唱」、「甲○○先說恐嚇的話，我才交財物出來。我交
    了金項鍊、金戒子各1個，手機1支、現金  7、8千元，甲○○在一進竹林後就叫我交出手機，我手機後來就一直由他們
    在使用」、乙○○先說「你們這些社會敗類，就是錢太多，
    要拿一些錢出來布施」，「後來甲○○就接著恐嚇我，要我
    在3秒內把身上錢財交出來，然後我就把財物交出來，我還
    因為尾戒拔得比較慢，還被甲○○打」、「他們從頭到尾，
    想到就打，打我手心，罰我跪，還叫我趴著被打屁股，他女
    友來時，他打更凶」、「是我先交財物，他女友才來，我進
    竹林沒多久，他們就叫我交財物」、「他們在我面前分現金
    ，他們有拿現金要給阿文（指陳文鑾），但阿文把錢還乙○○。分錢是乙○○在處分的。手機、金子方面都是在甲○○
    那邊」（見93偵字第10560號卷頁122以下）；於原審亦證稱
    ：「那天早上甲○○、乙○○跑到我房間，甲○○叫我起床
    ，說我把他的女朋友藏到那裡去了，我又不知道什麼事情，
    甲○○、乙○○拖我到客廳神桌那裡，他們2人叫我跪下，
    乙○○先拳打腳踢我頭、屁股、身體也有，甲○○先拿掃帚
    打我屁股3下，之後拿  菜刀的刀背打我1下，他們都有拿槌
    肉棒及菜刀敲神桌，乙○○恐嚇我，陳文鑾就在我家樓下，
    之後我被甲○○、陳文鑾、乙○○3人帶到山上去，甲○○
    叫我要跟他們去找他女朋友。乙○○叫我要好好配合，不然
    會死的很慘」、「甲○○押著我坐計程車，乙○○、陳文鑾
    騎摩托車在旁邊，我不敢跑，之後就在竹林裡被乙○○、甲○○打，甲○○用火把的竹筒打我頭部、手、屁股，乙○○
    拳打腳踢，打我全身上下，打我之後就叫我脫光衣服，叫我
    趴下之後，又叫我把衣服穿上，那時候是跪著，從頭到尾都
    是跪著，乙○○叫我跪著，之後他叫我要佈施，限我幾秒鐘
    要把錢拿出來，陳文鑾從頭到尾都沒有打我，他就站在旁邊
    跟他們一起，我就把錢拿給乙○○，他再拿給陳文鑾，大約
    7、8千元現金、金項鍊1條、尾戒、手機1支、鑰匙2支。我
    不敢不拿出來，乙○○口氣很不好、很兇，叫我把錢拿出來
    佈施，我不敢反抗，反抗一定會被打，錢拿給乙○○、金飾
    的部份交給甲○○，手機是還沒有脫光衣服就被乙○○先拿
    著打，後來是甲○○拿著打，我在竹林那裡手機就被拿走，
    他們那時候打手機聯絡他女朋友，那時我不敢抵抗，我如果
    敢抵抗就不用跟他們去竹林了」、「是乙○○叫我要佈施」
    、「（問：你在警訊、偵訊時所稱，是否出於你自由意志下
    陳述？）我是有這樣講，以前講的是事實」、「是乙○○叫
    我交給陳文鑾，陳文鑾有沒有把錢交給誰我不知道，那時我
    頭低低的，有聽到乙○○在講分現金的事，是乙○○在分的
    。陳文鑾分到多少錢，我不知道」、「我的金項鍊是拿給甲○○」、「（問：你在偵訊時稱：甲○○、乙○○在分現金
    的時候，有討論要先繳何費用，是否實在？）好像有，現金
    都是乙○○拿去的」、「（問：你在家裡神桌前被毆打，當
    時陳文鑾在何處？）那時我沒有看到他」、「（問：在你家
    的時候，陳文鑾在樓下何處？）在我家一樓門口外面」、「
    （問：你到竹林後，乙○○叫你佈施，甲○○在旁邊作何事
    ？）講電話，我不知道他跟誰講電話，一直找他女朋友，乙○○、甲○○都有講要我把財物拿出來的話，陳文鑾沒有講
    」、「（問：陳文鑾在竹林裡就一直護著你，是何意？）我
    在當兵的時候，他就蠻照顧我的，他那天也都沒有打我。他
    有無分到錢，我不知道，只有一開始的時候乙○○叫我把錢
    拿出來佈施給陳文鑾。陳文鑾最近好像不好過」、「（問：
    甲○○的女朋友來了，乙○○有無叫甲○○、陳文鑾把你往
    更高的山上去？）那是他女朋友走了之後，乙○○就跑了，
    剩下陳文鑾、甲○○，他們2人就把我往更高的地方帶。我
    一開始就跪著，先把衣服脫掉後來把錢拿出來」等語（見原
    審94年度重訴字第3號卷94年3月28日審判筆錄），於本院就
    被害之經過亦證述明確，證人即被害人陳巧屏（原名戊○○○）於原審亦證述：「當天11點快12點的時候，我小孩在看
    電視，我聽到樓下有聲音，以為是我的家人，那是用衝的上
    來，有2個人進來打開我的房間門，說要找我大姑黃鳳琴，
    我跟他說，她沒住這裡，是甲○○開我的門，乙○○開其他
    人的門，那時丙○○的房間的門沒關，甲○○跟乙○○進去
    ，問他的女朋友在何處？他們就把我房間的門關起來，把丙○○帶去大廳，因為距離很近，我聽到的，叫丙○○把人交
    出來，聽到丙○○被打，很吵的聲音，有人拿東西敲神桌，
    也聽到有人被打的聲音，被打了3下，我有聽到有人叫丙○○跪著，應該是跪著，甲○○又來我房間，問丙○○是否是
    我的老公，我說不是，他就說，還好不是，還講丙○○誘拐
    他女朋友，叫我不能打電話報警，當時甲○○手上有拿鋁製
    掃帚柄，乙○○也說不能報警」、「（問：有人恐嚇你說：
    如果是丙○○的孩子，就要把這個小孩的陽具割掉？）是甲○○說的，他要走之前說的，他的語氣很兇。當時他有無拿
    掃帚柄我不記得了」、「（問：甲○○跟乙○○要走的時候
    ，有無叫你不得報警？）有的，乙○○先說不得報警，是在
    說要把陽具割掉之前說的」、「（問：你聽他們講：叫你不
    得報警，要把小孩的陽具割掉，你是否會害怕？）會的」等
    語綦詳（見原審94年度重訴字第3號卷94年3月28日審判筆錄
    ），證人即被害人陳巧屏（原名戊○○○）於本院就此被害
    之經過亦證述明確，證人甲○○於檢察官偵查中供稱伊於丙○○住處時，被告既未阻止伊毆打丙○○，被告本人並曾動
    手打丙○○一下，伊之所以將丙○○帶至被告住處後方竹林
    內，係因被告要伊等至該處；伊等至被告住處後方竹林內後
    ，被告亦曾徒手毆打丙○○頭部；被告命丙○○跪在陳文鑾
    之前，要丙○○佈施財物，丙○○將項鍊、現金等財物交予
    被告，所有財物被告一手接下，就另一手交給陳文鑾，陳文
    鑾又將該財物都交到伊手上，後來被告又從伊手中拿走現金
    ，大約七、八千，其他財物（項鍊、尾戒等）在伊手中云云
    （見93年偵字第10560號第73頁至第77頁）。於原審復供稱
    ：（在竹林內）那時乙○○不知道跟他（丙○○）說什麼，
    他就把身上的東西拔起來；．．．他（指丙○○）有先拿給
    乙○○，後來又拿給陳文鑾，陳文鑾又將戒指、項鍊、手機
    、鑰匙交給我等語（見原審94年度重訴字第3號卷第27頁）
    。證人丁○○亦於檢察官偵查中證稱伊在竹林內時，被告預
    定在路口等丙○○之姊黃鳳琴到來，嗣進入竹林稱黃鳳琴已
    報警，要甲○○、陳文鑾二人將丙○○往更山上帶，伊阻止
    之，並勸說甲○○等人留下，俾與黃鳳琴等人當面溝通清楚
    ，被告則表示此舉將害死大家，隨即騎機車載伊下山云云（
    見93年偵字第10560號第107頁、第10 8頁），證人丁○○於
    本院就其所見之丙○○被害之經過亦證述明確，又被告經檢
    察官發佈通緝到案後，於檢察官聲請羈押而由原法院法官訊
    問時，亦已坦承伊在丙○○住處時曾踢丙○○二腳，叫他跪
    好，及甲○○將從丙○○那裡拿到的錢給伊云云（見原法院
    94年度聲羈字第99號）；在本院上訴審中又供陳我叫被害人
    拿錢布施給陳文鑾，後來錢是他自己拿出來的等語（見本院
    上訴卷95年3月23審理筆錄）；衡諸被告並非宗教法師，其
    與被害人之宗教信仰間又無任何往來關係，何來「布施」之
    可言；所謂「布施」一詞，無非是非法強取財物之藉口。被
    告對於甲○○、陳文鑾二人無故侵入住宅、使人行無義務之
    事、傷害、恐嚇丙○○、剝奪丙○○行動自由，及於竹林內
    時，其與甲○○二人強盜丙○○身上財物，各有犯意聯絡及
    行為分擔等節，甚屬明確。被告所稱在丙○○住處時，伊曾
    阻止甲○○動手毆打丙○○，伊未毆打丙○○，亦未恐嚇陳
    巧屏（原名戊○○○）不得報警，丙○○如何被甲○○押出
    去，伊不知情，在竹林內時，伊要甲○○不再為難丙○○，
    並騙甲○○稱「丙○○之姊黃鳳琴已報警，趕快放人」，未
    見到甲○○命丙○○交出財物，亦未分得財物云云，均屬事
    後卸責之詞，委無足採。再證人丁○○係住在台北市北投區
    ○○○路3段148巷5弄11號乙節，業據丁○○證述在卷。而
    黃鳳琴所開設之卡拉OK店，則在台北縣蘆洲市；案發前之93
    年11月22日凌晨1、2時時，被告即曾偕同友人翁榮春至黃鳳
    琴之店內，見到丁○○睡倒在包廂中等情，亦據被告供陳甚
    詳（見原審94重訴字第15號卷第40頁、41頁）。則被告三人
    苟欲尋找丁○○，理應到黃鳳琴店裡或到丁○○住處找尋丁○○，或向丁○○家人打探丁○○去處，方屬正辦，要無任
    意侵入丙○○住處施暴之理。被告雖稱伊三人係因誤認丁○○遭人灌醉而被藏置於丙○○住處，因而進入丙○○住處欲
    救人云云；然被告等人苟真確為搭救丁○○，則其後又何需
    強取丙○○身上財物？且自93年11月22日凌晨1、2時許，被
    告見到丁○○睡倒在黃鳳琴卡拉OK店包廂內起，以迄至被告
    侵入丙○○住處之同日上午11時50分許止，歷時已逾約十小
    時，自難認有何急迫性可言。且如有事屬急迫之情事，被告
    亦應報警循線進入他人住宅救人，豈有任意非法逕行侵入丙○○住處之理。況丁○○根本未曾遭人欺負，亦未曾向甲○○哭訴，案發前兩天丁○○尚且曾送東西至被告住處給甲○○食用，第三天甫因睡過頭而未按期送達，嗣丁○○接獲甲○○電話，要其送飲料過去，丁○○抵達竹林內時，見丙○○捲縮蹲在地上，嗣被告要甲○○、陳文鑾二人將丙○○往
    更山上帶時，丁○○曾出言阻止，要求甲○○等人留下，大
    家當面溝通清楚，但被告表示此舉將害死大家，隨即以機車
    將丁○○載下山等情，亦據證人丁○○於檢察官偵查中及本
    院證述在卷（見93年偵字第10560號第106頁至第10 8頁）；
    則被告三人於聯絡上丁○○後，已然知悉丙○○並無欺負或
    藏置丁○○行為，甚且於丁○○到達竹林內表示未遭欺負，
    應可釋疑後，竟仍無意釋放丙○○，亦屬明確。是被告稱丁○○遭人灌醉欺負，藏置於丙○○住處，欲搭救丁○○而有
    前述犯行云云，顯係臨訟卸責之詞，亦不足取。被告與甲○○無正當理由，未徵得住居權人丙○○或陳巧屏（原名戊○○○）之同意，任意侵入渠等住處，即屬無故侵入住宅。是
    以被告稱丙○○鄰人曾借予樓梯等語，縱屬實情，亦不影響
    被告非法侵入他人住宅犯罪之成立。又甲○○於案發當日固
    曾向華南商業銀行石牌分行繳納其000-00-00000 00 號現金
    卡之貸款金額三千元，有前開銀行94年11月9日（94 ）華石
    現卡字第64號函在卷可參。然查被告於竹林內時曾命丙○○
    交出財物，丙○○因而將其所有現金七、八千元、金戒指1
    只、金項鍊1條、手機1支及鑰匙2把等財物交出，現金部分
    由乙○○分得，其餘則由甲○○分得等，已如前述；前開財
    物既係強盜丙○○所得，被告與甲○○等人事後如何花用，
    不影響此強盜之成立。復有卷附贓物認領保管單、診斷證明
    書、案發現場照片多幀（見93年度偵字第10560號卷第51頁
    至第60頁）及扣案之竹子、竹筒各1支可資佐證。被告前揭
    之所辯，無非卸責之詞，不足採信，本件事證明確，被告之
    犯行堪以認定。
二、按刑法第305條之恐嚇罪，係指單純以將來加害生命、身體
    、自由、名譽、財產之事，恐嚇他人致生危害於安全者而言
    。如對於他人之生命、身體等，以現實之強暴脅迫手段加以
    危害要挾，使人行無義務之事或妨害人行使權利，應構成刑
    法第304條之強制罪，而非同法第305條之恐嚇危害安全罪；
    又刑法第302條之妨害自由罪，係妨害他人自由之概括的規
    定，故行為人具有一定目的，以非法方法剝奪人之行動自由
    者，除法律別有處罰較重之規定（例如略誘及擄人勒贖等罪
    ），應適用各該規定處斷外，如以使人行無義務之事，或妨
    害人行使權利為目的，而其強暴脅迫復已達於剝奪人行動自
    由之程度，即祇成立本罪，不應再依同法第304條論處；且
    刑法第302條之妨害自由罪，原包括私行拘禁及以其他非法
    方法剝奪人之行動自由而言，所謂非法方法，當包括強暴、
    脅迫等情事在內。上訴人於剝奪行動自由行為繼續中，恐嚇
    並脅迫被害人行無義務之事，自屬包含於剝奪行動自由之同
    一意念之中。縱其所為合於刑法第304條、第305條之情形，
    仍應視為剝奪行動自由之部分行為；再刑法第302條第1項之
    妨害自由罪，原以強暴、脅迫為構成要件，其因而致普通傷
    害，乃強暴、脅迫當然之結果，除另有傷害故意外，仍祇成
    立該條項之罪，無同法第277條第1項之適用；以強暴之方法
    剝奪人之行動自由時，若無傷害之故意，而於實施強暴行為
    之過程中，致被害人受有傷害，乃實施強暴之當然結果，不
    另論傷害罪（最高法院29年度上字第2359號、30年上字第37
    01號判例、87年度台上字第1066號、93年度台上字第3412號
    、第3309號判決意旨參照）。又強盜罪以強暴、脅迫等方法
    ，致使不能抗拒為構成要件之一，當然含有妨害被害人自由
    之性質，故犯強盜罪而有妨害被害人之自由時，是否另論以
    妨害自由罪名，應就行為人之全部犯罪行為實施過程加以觀
    察。如該妨害自由之行為，已可認為強盜行為之著手開始，
    即以取財之目的，加暴行於人身，是其所實施之強暴脅迫，
    即屬強盜罪之部分行為，當無另行成立刑法第302條第1項之
    妨害自由罪之餘地（最高法院79年台上字第3832號、92年度
    台上字第2184號判決意旨參照）。被告未得丙○○或陳巧屏
    （原名戊○○○）之同意，任意侵入丙○○等人住宅，被告
    並與甲○○共同恐嚇、毆打丙○○，並命丙○○說出丁○○
    之下落，而使丙○○行無義務之事，嗣又強押丙○○外出至
    上開竹林內繼續恐嚇、毆打丙○○，及至丙○○不能抗拒後
    ，復命丙○○交出財物，揆諸前揭判決之要旨，核係犯刑法
    第306條第1項無故侵入住宅、第302條第1項剝奪他人行動自
    由罪及第328條第1項強盜罪。又證人丙○○對於其遭被告與
    甲○○共同毆打、恐嚇、使其行無義務之事及剝奪其行動自
    由等節，始終指證不移；然其亦供陳在竹林內，陳文鑾並未
    出手毆伊，亦未開口向丙○○要錢，且曾阻止被告、甲○○
    二人繼續毆打丙○○，並要求放丙○○走，嗣被告將丙○○
    交付之財物交予陳文鑾時，陳文鑾不肯收受，並將之交還給
    被告，陳文鑾並未分得任何財物等語（見93年偵字第1056 0
    號第77頁、第122頁、第123頁）。顯見陳文鑾與被告、甲○○二人間應僅就無故侵入住宅、使丙○○行無義務之事及剝
    奪丙○○行動自由部分有犯意之聯絡。至於被告、甲○○二
    人強盜丙○○財物部分，應係被告二人於剝奪丙○○行動自
    由之際，雖再三毆打丙○○，丙○○仍堅稱不知丁○○下落
    ，致心有未甘，進而起意強盜丙○○財物，此非陳文鑾所預
    見，且已逾越陳文鑾犯意聯絡之範疇，就此部分陳文鑾並非
    共犯，亦屬灼然。檢察官以被告與甲○○、陳文鑾三人共同
    強盜丙○○財物，因認係犯刑法第330條第1項之結夥三人以
    上加重強盜罪，容有誤會，起訴法條應予變更。被告與甲○○、陳文鑾間就前述無故侵入住宅、剝奪他人行動自由犯行
    部分，有犯意之聯絡與行為之分擔，皆為共同正犯；被告與
    甲○○就前述強盜犯行部分，有犯意之聯絡與行為之分擔，
    皆為共同正犯。被告於丙○○住處時所為之傷害、恐嚇丙○○之行為，將丙○○強押至竹林內，在竹林內再度恐嚇、毆
    打丙○○、使丙○○行無義務之事，及強盜丙○○財物時，
    剝奪丙○○之行動自由之行為，各分別為其剝奪丙○○行動
    自由及強盜之部分行為，均不另論罪。被告所犯無故侵入住
    宅、剝奪他人行動自由罪、強盜罪間，有方法結果之牽連關
    係，應從較重之強盜罪處斷。查被告行為後，94年1月7日修
    正公布之刑法，自95年7月1日施行，修正後之刑法刪除第55
    條關於牽連犯之規定。本件被告所犯上開之罪具有牽連犯之
    關係，依修正前即行為時之規定，應從一重之強盜罪處斷；
    依修正後之刑法既已刪除牽連犯之規定，則所犯上述各罪應
    依數罪併罰之規定分論併罰。修正後之規定並非較有利於被
    告，依刑法第2條第1項之規定，應適用行為時之法律，即適
    用修正前刑法第55條牽連犯之規定，從一重之強盜罪處斷。
    又甲○○向丙○○表示其腰包內有掌心雷手槍1枝，惟並無
    此槍枝扣案，亦無積極之事證足資證明甲○○之腰包內有掌
    心雷手槍1枝，證人丙○○、陳巧屏（原名戊○○○）亦未
    見有此槍枝，亦無積極之事證足以證明被告知有此槍枝，甲○○僅係口頭向丙○○表示其腰包內有掌心雷手槍1枝以為
    脅迫，是尚難認被告有與甲○○共同持有掌心雷手槍1枝之
    犯行。
三、原審據以論罪科刑原非無見，惟按刑法第三百零二條之妨害
    自由罪，原包括私行拘禁或以其他非法方法剝奪人之行動自
    由而言，所謂非法方法，當包括強暴、脅迫等情事在內。故
    於私行拘禁或以其他非法方法剝奪人之行動過程中，有對被
    害人施加恐嚇行為，自屬包含於妨害行動自由之同一意念之
    中，縱其所為，合於刑法第三百零五條恐嚇危害安全罪之要
    件，仍應視為剝奪行動自由之部分行為。如以使人行無義務
    之事，或妨害人行使權利為目的，而其強暴脅迫復已達於剝
    奪人行動自由之程度，即祇成立本罪，不應再依同法第304
    條論處；再刑法第302條第1項之妨害自由罪，原以強暴、脅
    迫為構成要件，其因而致普通傷害，乃強暴、脅迫當然之結
    果，除另有傷害故意外，仍祇成立該條項之罪，無同法第27
    7條第1項之適用；以強暴之方法剝奪人之行動自由時，若無
    傷害之故意，而於實施強暴行為之過程中，致被害人受有傷
    害，乃實施強暴之當然結果，不另論傷害罪，被告傷害、恐
    嚇安全、使人行無義務之事、剝奪他人行動自由之犯行，均
    基於單一犯意，接續進行，不能加以分割，而為不同法律效
    果之評斷（最高法院發回之要旨），原判決認被告尚牽連犯
    刑法第304條、第305條之罪尚有未洽，被告上訴否認犯行及
    公訴人上訴認原審量刑過輕，均無理由，惟原判決既有前揭
    可議之處，仍應由本院予以撤銷改判，爰審酌被告前有妨害
    自由、毒品之犯罪紀錄，而家是人生活之堡壘，被告與丙○○並無怨隙，竟與甲○○等人無故侵入丙○○住宅，丙○○
    自睡夢中遭被告等人叫醒，強拖至客廳內，命其跪下，持械
    恐嚇、毆打，再將之強押至被告住處後方之竹林內，又再毆
    打，命其跪下、趴下、脫光及穿上衣服，被告所為幾近凌虐
    之程度，被告與甲○○嗣更強取丙○○之財物，丙○○內心
    驚恐至極，其身心所受傷害，無可言喻，被告等人行徑囂張
    ，令人髮指，危害社會治安，且被告於案發後復行逃亡，經
    檢察官發佈通緝，始緝獲到案，到案後復否認犯行，設詞脫
    罪，態度不佳之犯後態度等一切情狀，量處如主文所示之刑
    ，扣案之竹筒1支，長度約24公分；扣案之竹子1支全長約75
    公分，已經原審當庭勘驗明確，固堪認係在前開竹林內撿拾
    之物。被告與甲○○持以毆打丙○○之竹筒、竹子，於甲○○、陳文鑾強押丙○○往山上躲藏時，即棄置於地，嗣後經
    警雖於該處起獲扣案之竹筒、竹子，遍查卷附資料，尚無證
    據足資認定確屬被告與甲○○二人所持以犯罪之物，亦難認
    係被告所有，爰不為沒收之諭知。
據上論斷，應依刑事訴訟法第369條第1項前段、第364條、第299
條第1項前段、第300條，刑法第28條、第302條第1項、第306條
第1項、第328條第1項、第2條第1項前段、修正前刑法第55條，
罰金罰鍰提高標準條例第1條前段判決如主文。
本案經檢察官洪泰文到庭執行職務。
中    華    民    國    95    年    10    月    17    日
                  刑事第七庭  審判長法  官  陳正雄
                                    法  官  蔡光治
                                    法  官  許宗和
以上正本證明與原本無異。
如不服本判決，應於收受送達後十日內向本院提出上訴書狀，其
未敘述上訴之理由者並得於提起上訴後十日內向本院補提理由書
（均須按他造當事人之人數附繕本）。
                                    書記官  沈秀容
中    華    民    國    95    年    10    月    25    日
附錄：本案論罪科刑法條全文
中華民國刑法第328條第1項（普通強盜罪）
意圖為自己或第三人不法之所有，以強暴、脅迫、藥劑、催眠術
或他法，至使不能抗拒，而取他人之物或使其交付者，為強盜罪
，處5年以上有期徒刑。


司法院資訊處製作；財團法人民間司法改革基金會備份。
